【裁判字號】    95,婚,82
【裁判日期】    970821
【裁判案由】    離婚
【裁判全文】
臺灣臺中地方法院民事判決                95年度婚字第82號
原      告  甲○○
訴訟代理人  黃永泉律師
複  代理人  乙○○
被      告  丙○○
訴訟代理人  黃雅琴律師
上列當事人間請求離婚事件，本院於中華民國97年7月31日言詞
辯論終結，判決如下：
    主      文
原告之訴駁回。
訴訟費用由原告負擔。
    理  由
甲、程序方面：
    按婚姻無效、確認婚姻不成立或成立、撤銷婚姻、離婚或夫
    妻同居之訴，得合併提起，於第一審或第二審言詞辯論終結
    前，為訴之變更、追加或提起反訴，民事訴訟法第572條第1
    項定有明文。本件原告起訴時，原依民法第1052條第1項第8
    款規定，訴請離婚；嗣於民國97年2月29日提出準備書狀，
    追加訴訟標的為併依同法條第2項規定，訴請離婚，揆諸前
    揭法條，原告所為訴之追加，應屬合法。
乙、實體方面：
壹、原告起訴主張：兩造於89年5月13日結婚，現婚姻關係尚存
    續中。婚後被告初尚正常，詎近年罹患精神疾病，雖醫治數
    年，均未見起色，反日益嚴重，中短長期均不易治療，已達
    重大不治程度；另被告因該精神疾病，將對正常性行為產生
    抗拒，對性行為無認識或感受，應屬心理上之不能人道。是
    因被告罹患上開重大不治之精神病，兩造婚姻並因上開情事
    而發生破綻，顯無回復之可能，任何人倘處於與原告之同一
    處境，皆會喪失繼續維持婚姻之意願，為此爰併依民法第
    1052 條第1項第8款、第2項等規定訴求離婚等語。並聲明：
    請准兩造離婚。
貳、被告則以：被告經長期治療後病況已有長足進步，現假日返
    回娘家，已可幫忙煮飯及從事家務工作，是被告所患之疾病
    並非重大不治之精神病，假以時日當可治癒；被告並不排斥
    兩造發生性行為，仍期待與原告同住，使子女有完整之家庭
    ，兩造之婚姻尚未達不能繼續維持之地步；被告罹患精神疾
    病並無可歸責之處，反觀原告於被告住院期間，鮮少探望被
    告，假日均由娘家之人帶被告返回娘家，原告復拒絕被告返
    家探視子女，對被告未盡照顧治療之責，原告始為可歸責之
    一方等語資為抗辯。並聲明：如主文所示。
參、得心證之理由：
一、按夫妻之一方有重大不治之精神疾病者，他方得向法院請求
    離婚，民法第1052條第1項第8款定有明文。所謂重大，須達
    於不堪繼續為婚姻共同生活之程度，所謂不治，並不限於絕
    對的不能醫治，但須為醫學上客觀的斷定在可預見之期間內
    ，於同型之精神病，均難期回復者，而所患精神病雖屬重大
    ，而非不治，仍不為離婚原因。次按民法第1052條第2項所
    稱「有前項以外之重大事由，難以維持婚姻者」，乃抽象的
    、概括的離婚事由，係民法親屬編於74年修正時，為因應實
    際需要，參酌各國立法例，導入破綻主義思想所增設。但其
    事由應由夫妻一方負責者，僅他方得請求離婚，是其所採者
    為消極破綻主義精神，而非積極破綻主義。關於是否為難以
    維持婚姻之重大事由，其判斷標準為婚姻是否已生破綻而無
    回復之希望。而婚姻是否已生破綻而無回復之希望，則應依
    客觀的標準，即難以維持婚姻之事實，是否已達於倘處於同
    一境況，任何人均將喪失維持婚姻意欲之程度而定。至於同
    條項但書所規定「難以維持婚姻之重大事由應由夫妻之一方
    負責者，僅他方得請求離婚」，乃因如肯定有責配偶之離婚
    請求，無異承認恣意離婚，破壞婚姻秩序，且有背於道義，
    尤其違反自己清白 (cleanhands)之法理，有欠公允，同時
    亦與國民之法感情及倫理觀念不合，因而採消極破綻主義。
    然若夫妻雙方均為有責時，則應衡量比較雙方之有責程度，
    僅責任較輕之一方得向責任較重之他方請求離婚，責任較重
    之一方應不得向責任較輕之他方請求離婚，如雙方之有責程
    度相同，則雙方均得請求離婚，始符民法第1052條第2項規
    定之立法本旨（最高法院94年臺上字第2059號判決、95 年
    度第5次民事庭會議決議意旨參照）。
二、原告主張兩造於89年5月13日結婚，現婚姻關係尚存續中之
    事實，業據其提出戶籍謄本1件為證，並為被告所不爭執，
    應堪信為真正。
三、原告另主張被告罹患重大不治之精神疾病，且兩造之婚姻關
    係，已生重大裂痕，亦無回復希望等事實，則為被告否認，
    並以前詞置辯。經查：
（一）重大不治之精神疾病部分：
  １、本院就被告所罹患者，是否為重大不治精神疾病之待證事
      實，依原告之聲請，於95年8月4日以中院慶家允95婚字82
      字第7550 9號函委請中國醫藥大學附設醫院（下稱中國醫
      院）進行鑑定，經該院於96年3月15日以院精字第0960301
      069號函檢送精神鑑定報告書（下稱第一次鑑定報告書）
      函覆本院，其鑑定結果如下：
    (1)過去生活史及疾病史：魏員（即被告）否認生產及發展史
      異常；除精神疾病外否認重大身體疾病史、其他物質濫用
      史；魏員於92年8月開始出現失眠、妄想、幻聽等症狀，
      並陸續於署立豐原醫院、烏日澄清醫院、仁愛醫院及宏恩
      醫院治療，於仁愛醫院及宏恩醫院多次住院治療，魏員之
      病情隨著治療似乎有改變，但大多持續有精神症狀，病歷
      紀錄有調整過三種以上藥物但是反應似乎不理想，此外家
      屬之治療方向有所差異，對於治療結果有一定影響。
    (2)身體檢查：魏員外觀無明顯缺陷；頭頸部可自然轉動；呼
      吸正常；四肢活動大致正常。
    (3)精神狀態檢查：魏員意識清醒，經解釋後知道此次會談目
      的為精神鑑定，會談過程中，態度合作，談話尚對題，但
      反應較少，品質也較差，偶有分心以及離題現象；有時會
      流口水，但魏員不予理會，自我照顧能力有些困難，整體
      情緒狀態非常平淡，被動回應，魏員退縮並有一定程度之
      退化，對於未來無計畫，對於家人有無親密之感覺。
    (4)心理測驗：智力測驗結果智能商數為68，為邊緣智能；班
      達測驗結果情緒反應不規則，自我照顧能力不佳。
    (5)綜合以上魏員之個人史、生活史、疾病史、目前身體狀況
      、精神狀態檢查及心理測驗結果，魏員過去及目前精神狀
      態有明顯精神耗弱之證據；目前之病情對於其維持家庭主
      婦或是一般工作有顯著之困難，以現有之精神狀態及可以
      瞭解之治療藥物及治療過程，其精神狀態在短期難以因藥
      物治療或是規則治療而有明顯之改善，目前病情可能已經
      達到困難治療之程度；基於對於魏員病情考量，建議仍需
      積極精神科治療，魏員之臨床診斷為精神分裂症等語。
  ２、第一次鑑定報告書作成後，被告訴訟代理人表示被告病況
      已奇蹟似復原，聲請本院再作鑑定，經本院於96年4月14
      日以中院慶家允95婚字82字第39332號函委請中國醫院再
      次進行鑑定，經該院於96年11月23日以院精字第09611047
      38號函檢送精神鑑定報告書（下稱第二次鑑定報告書）函
      覆本院，其鑑定結果如下：
    (1)過去生活史及疾病史：除如第一次鑑定報告書外，魏員在
      最近半年之治療，病情有改善，但仍然未恢復到可出院或
      是回復工作之能力表現。
    (2)身體檢查：同第一次鑑定報告書。
    (3)精神狀態檢查：會談過程中，態度合作，談話尚對題，偶
      有分心及離題現象；有一兩次流口水之現象，自我照顧能
      力有些困難，整體情緒狀態較為平淡，被動回應，魏員退
      縮並有一定程度之退化，對於未來無適當計畫，對於家人
      無適當之親密感覺。
    (4)心理測驗：智力測驗結果智能商數為69，為邊緣智能，班
      達測驗結果正確度低，有腦傷的可能。
    (5)綜合以上魏員之個人史、生活史、疾病史、目前身體狀況
      、精神狀態檢查及心理測驗結果，並且參考96年2月1日之
      鑑定結果（即第一次鑑定報告書），認為魏員過去及目前
      精神狀態有明顯精神症狀，目前之病情雖有進步，或可從
      事簡易之家庭工作，但是對於其獨自維持家庭主婦或是一
      般工作仍有困難，以現有之精神狀態、可以瞭解之治療藥
      物及治療過程，其精神狀態之改善難以於短期（半年內）
      有明顯進步，長期之治療有進步之可能性，需較長期之持
      續治療，魏員之臨床診斷為精神分裂症等語。
  ３、第二次鑑定報告書作成後，本院再針對該鑑定結果有關：
      「以現有之精神狀態、可以瞭解之治療藥物及治療過程，
      其精神狀態之改善難以於短期（半年內）有明顯進步，長
      期之治療有進步之可能性，需較長期之持續治療」之疑義
      ，於97年1月25日以中院彥家允95婚字82字第10469號函請
      中國醫院說明，經該院於97年3月25日以院精字第0970301
      210號函覆稱：第二次鑑定報告書中所提『現有之精神狀
      態、可以瞭解之治療藥物及治療過程，其精神狀態之改善
      難以於短期有明顯進步，需較長期之持續治療』，判定之
      依據主要來自魏員之治療紀錄以及魏員目前之精神狀態檢
      查；以鑑定過程以及提供之資料很難確定醫療之完全確定
      狀況（比如說有無每天規則服藥，藥物有無積極調整等等
      ），而且在2次之鑑定過程中魏員之病情有呈現一些進步
      ，所以如果在長期、持續、妥適之治療下確實有回復之可
      能性等語。
  ４、綜參第一、二次鑑定報告書及前揭補充說明函文之鑑定結
      果所示，被告固罹患精神分裂症，且於第一次鑑定報告書
      鑑定期間，其精神狀態對於維持家庭主婦或是一般工作有
      顯著之困難，第一次鑑定報告書之鑑定意見並認為被告病
      情可能已經達到困難治療之程度。惟被告既因持續治療，
      在第二次鑑定報告書鑑定期間，病情已有改善，雖仍未達
      恢復到可出院或回復工作能力之程度，但已可從事簡易之
      家庭工作，前揭補充說明函文並認為被告如能長期、持續
      、妥適治療，確實有回復之可能性，顯見被告在第一次鑑
      定報告書作成後，迄至目前為止，其所罹患之精神分裂症
      雖尚未痊癒，但已有改善（減輕）跡象，並可在長期、持
      續、妥適治療下，亦即在可預見之期間內，有回復之可能
      性，自不能認被告所罹患者，係重大不治之精神疾病，原
      告該部分之主張，自無可採。
（二）婚姻發生重大破綻部分：
  １、婚姻本係男女為求共同照顧、相互扶持之意願而結合形成
      夫妻關係，於婚姻關係存續中，自應甘苦與共、患難相同
      ，一方患有疾病，他方理應竭力扶持，妥加照顧，以求共
      圓家庭之幸福美滿，而非百般求去；換言之，如夫妻一方
      罹患疾病即許他方以此為由主張離婚，顯與婚姻本旨有違
      ，此因民法第1052條第2項所謂難以維持婚姻之事由，須
      該事由足以妨害婚姻互敬、互愛、互信、互諒之基礎，任
      何人處於同一境況，均將無法維持婚姻，始足當之。而被
      告所罹患之精神分裂症雖尚未痊癒，但已有改善（減輕）
      跡象，並已能從事簡易之家庭工作，且在長期、持續、妥
      適治療下，有回復之可能性，業如前述，是以被告患病情
      形論之，應未達任何人處於該境況將無法維持婚姻之程度
      。甚至原告在被告罹有前開精神病症後，本應積極協助被
      告治療，多予關懷、鼓勵，以助其痊癒，並促其能早日返
      家，原告卻反其道而行，不但拒絕接納被告，反以被告罹
      病為由，主張有構成難以維持婚姻之重大事由，亦屬非是
      。
  ２、被告於本院97年7月31日行言詞辯論時，業已表明不會拒
      絕與原告發生性行為，此有當日之言詞辯論筆錄可參，則
      被告是否有原告所陳之：因罹患精神疾病，將對正常性行
      為產生抗拒云云，已非無疑。況且，縱被告因罹患精神疾
      病，在嚴重發病期間，有排斥與原告發生性行為之可能，
      但被告之病症，既非無治癒可能，原告自亦不能以此一時
      性（非永久性）之病況，作為兩造婚姻已發生重大破綻之
      依據（原告聲請就被告是否有不能人道之情事，進行鑑定
      一節，本院依上開理由，認無鑑定必要）。
四、原告就其主張被告罹患重大不治之精神疾病；及兩造之婚姻
    關係已生重大破綻之前開事由，既均不能成立，從而原告本
    於民法第1052條第1項第8款、第2項之規定合併提起本訴，
    訴請兩造離婚，為無理由，應予駁回。
肆、本件事證已臻明確，兩造其餘攻擊防禦方法及舉證，核與本
    件判決結果不生影響，無一一審究之必要，併此敘明。
伍、訴訟費用負擔之依據：民事訴訟法第78條。
中    華    民    國    97    年    8     月    21    日
                  家事法庭      法  官  劉長宜
上開正本係照原本作成。
如對本判決上訴，須於判決送達後20日之不變期間內，向本院提
出上訴狀（須附繕本）。
中    華    民    國    97    年    8     月    21    日
                                書記官


司法院資訊處製作；財團法人民間司法改革基金會備份。
